臺灣臺東地方法院民事裁定
110年度訴字第65號
原      告  小巢建設有限公司

法定代理人  楊佩佩  
訴訟代理人  許仁豪律師
被      告  蔡媗宇  
訴訟代理人  黃子寧律師
            賴淳良律師
上列當事人間請求返還定金事件，本院裁定如下：
    主    文
本件移送臺灣花蓮地方法院。
原訂民國110年8月10日下午4時在本院之準備程序期日取消。
    理    由
一、按訴訟之全部或一部，法院認為無管轄權者，依原告聲請或
    依職權以裁定移送於其管轄法院，民事訴訟法第28條第1項
    定有明文。又其他因不動產涉訟者，得由不動產所在地之法
    院管轄，民事訴訟法第10條第2項亦有規定。所稱「其他因
    不動產涉訟者」，係指除同條第1項所規定因不動產物權或
    其分割或經界涉者外，關於不動產債權之訴訟，例如因借貸
    、租賃或買賣不動產，依各該債權債務關係提起返還或交付
    不動產之訴、不動產所有權移轉登記之訴等；其他因本於不
    動產受損害而提起之損害賠償訴訟者，亦同（參見姜世明著
    ，民事訴訟法上冊，第103頁，2020年2月六版三刷)。易言
    之，所謂「其他因不動產涉訟」，應係指除因不動產之物權
    或其分割或經界訴訟外，「直接」與不動產本體請求有關之
    訴訟而言，以期在維護該條文調查證據便利性之立法目的下
    ，兼顧被告依民事訴訟法第1條「以原就被」原則之應訴便
    利，故倘「訴訟標的之法律關係」或「請求之標的(物)」與
    不動產本體無直接牽涉，即無民事訴訟法第10條第2項之適
    用。末按因契約涉訟者，如經當事人定有債務履行地，得由
    該履行地之法院管轄，此乃民事訴訟法第12條就特別審判籍
    所設之規定，是項約定，無論以文書或言詞，抑以明示或默
    示為之，是否與債權契約同時訂定，固均無不可，即其履行
    地定有數處或雙務契約當事人所負擔之債務雙方定有互異之
    債務履行地者，各該履行地之法院亦皆有管轄權，惟必以當
    事人間有約定債務履行地之意思表示合致，始有該條規定之
    適用（最高法院98年度台抗字第468號裁定意旨參照）。
二、原告主張：被告前於民國108年11月間，委託第三人嘉家不
    動產經紀有限公司（即有巢氏房屋臺東傳廣加盟店，下稱嘉
    家公司）仲介出售其名下臺東縣○○市○○段000○0地號土地（
    下稱系爭土地），原告獲悉該銷售訊息後，即與嘉家公司簽
    立不動產買賣意願書（下稱系爭意願書），並交付票面金額
    新臺幣（下同）100萬元之支票1紙（系爭支票）作為斡旋金
    ，由嘉家公司出面與原告斡旋，依系爭意願書第3條：「㈠自
    簽立本意願書至108年12月31日止為斡旋有效期間，於此間
    內若賣方接受買方之承買價款及意願書條款時，買方同意買
    賣契約即已成立生效，若賣方有同意授權受託人可為收受買
    方支付之定金時，受託人得全權代理買方將斡旋金視同定金
    交付賣方，此據即自動視為定金收據，買方絕無異議，買方
    與賣方應於轉定之日起5日內簽訂不動產買賣契約書。」之
    約定，被告負有與原告訂立系爭土地買賣契約之義務，詎被
    告於收受訂金5日後，拒絕與原告簽訂系爭土地買賣契約書
    ，被告自屬可歸責，依系爭意願書第4條之約定，原告自得
    請求被告返還加倍計算之訂金等語。並聲明：被告應給付原
    告100萬元，及自起訴狀繕本送達翌日起至清償日止，按週
    年利率百分之5計算之利息。
三、被告則以：本件原告主張加倍返還定金之請求權，係依系爭
    意願書之約定，而屬因債之關係而涉訟，與系爭土地無涉，
    無民事訴訟法第10條第2項之適用；又系爭意願書並未有履
    行地之約定，且本件兩造迄今尚未締結系爭土地之買賣契約
    ，自無點交系爭土地之問題，故亦無民事訴訟法第12條因契
    約涉訟者如經當事人定有債務履行地，得由履行地法院管轄
    之規定適用。而被告之戶籍地、現住地均位在花蓮縣，故本
    院應無管轄權。為保障被告就近應訴之權利，爰請求將本件
    移送臺灣花蓮地方法院審理等語。
四、本院之判斷：
　㈠經審視本件起訴狀，可知原告係依「系爭意願書第4條之約定
    」為請求權基礎，請求被告給付「該加倍計算之訂金100萬
    元」（即不包括返還原告前已交付作為定金之系爭支票，見
    本院卷第27頁)，是本件之「訴訟標的之法律關係」或「請
    求之標的(物)」，難認與系爭土地直接牽涉，而純屬因系爭
    意願書所生之債而涉訟。又系爭意願書簽立之目的雖為斡旋
    系爭土地買賣，然依系爭意願書第3條：「..，於此間內若『
    賣方』(即被告)接受買方之承買價款及意願書條款時，『買方
    』(即原告)同意買賣契約即已成立生效..，買方與賣方應於
    轉定之日起5日內簽訂不動產買賣契約書。」之約定，可知
    被告縱有原告主張之已接受原告承買價款及系爭意願書條款
    等情，然此時被告僅負有與原告簽訂系爭土地買賣契約之義
    務，故仍須待兩造簽立系爭土地之「不動產買賣契約書」後
    ，系爭土地始為該不動產買賣契約之標的物，揆諸上揭一之
    說明，自難認有民事訴訟法第10條第2項之適用。
　㈡原告雖援引最高法院104年台抗字第538號裁定，認民事訴訟
    法第10條第2項所謂其他因不動產涉訟，係指因不動產之物
    權或其分割或經界以外，與不動產有關之一切事項涉訟者而
    言。然該案原告係起訴主張確認該案被告就該案標的土地之
    優先承買權不存在，核與本件案例不同，自難逕予援用。又
    倘機械援引該裁定意旨，而認與不動產有關之一切事項涉訟
    ，均有民事訴訟法第10條第2項之適用，亦有不當。例如甲
    為向乙買土地，惟締結買賣契約前因該土地設有用益物權，
    甲為使乙有資金處理、除去該用益物權，而同意借款予乙；
    再有甚者，倘甲乙因洽談土地買賣事宜而生齟齬，致甲失控
    毆打乙，則上開2案例中，甲對乙之返還借款訴訟、乙對甲
    之侵權行為訴訟，是否可因糾紛起因均與土地有關，而均機
    械援引上開裁定意旨，認均有民事訴訟法第10條第2項之適
    用？倘若採肯定見解，無異於忽視該條僅係便利法院調查證
    據所設，亦與立法者因被告係被動應訴，故於民事訴訟法第
    1條規定「以原就被」原則保障被告應訴利益之立法意旨不
    顧，其不當之處，可見一斑。是以，揆諸上揭一、之說明，
    民事訴訟法第10條第2項所謂「其他因不動產涉訟」，自應
    指「直接」與不動產本體請求有關之訴訟而言甚明。而本件
    之「訴訟標的之法律關係」或「請求之標的(物)」既與系爭
    土地本體無直接牽涉，被告復抗辯本件不因系爭土地在本院
    轄區而由本院管轄。從而，本件自不能無視被告之應訴利益
    ，而認有民事訴訟法第10條第2項之適用。
　㈢又原告雖以被告為出售系爭土地之一方，本負有將坐落在本
    院轄區之系爭土地「點交」予原告之義務，故兩造就系爭意
    願書之「債務履行地」已默示合意為系爭土地所在地云云。
    然依系爭意願書，被告縱有原告主張之已接受原告承買價款
    及系爭意願書條款等情，然此時被告僅負有與原告簽訂系爭
    土地之買賣契約義務等情，已如上揭㈠所述。再參酌系爭意
    願書第3條：「..，於此間內若『賣方』(即被告)接受買方之
    承買價款及意願書條款時，『買方』(即原告)同意買賣契約即
    已成立生效..。」之文義，可知緃被告已接受原告承買價款
    及系爭意願書條款時，此時即視為原告（即『買方』）已同意
    買賣契約成立生效，而不得再予反悔，並非免除兩造應另就
    系爭土地締結買賣契約之義務。從而，縱原告上揭主張有理
    由，因被告所負義務為與原告訂立系爭土地買賣契約，而非
    交付系爭土地，自無兩造默示以系爭土地所在地為債務履行
    地之情，是本件亦無民事訴訟法第12條之適用。
五、綜上，本件依民事訴訟法第1條第1項規定，應由被告住所地
    或居所地之法院管轄。而被告業已陳明其住所地在花蓮縣花
    蓮市，則本件訴訟應由臺灣花蓮地方法院管轄。原告向無管
    轄權之本院起訴，顯有違誤。爰依被告聲請將本件移送於該
    管轄法院。
六、依民事訴訟法第28條第1項，裁定如主文。 
中　　華　　民　　國　　110 　年　　7 　　月　　12  　日
                  民事第一庭  審判長法  官  楊憶忠
                                    法  官  施伊玶
                                    法  官　李立青
以上正本係照原本作成。
如不服本裁定應於送達後10日內向本庭提出抗告狀，並繳納抗告
費新臺幣1,000元。
中　　華　　民　　國　　110 　年　　7 　　月　　12　　日
                                    書記官  劉雅文